臺灣高等法院臺中分院民事判決　95年度上字第247號
視同上訴人　己○○
上訴人
兼上列一人
訴訟代理人　丁○○　　住彰化縣.
視同上訴人　壬○○　　住台中縣.
視同上訴人　癸○○　　住台中縣.
視同上訴人　辛○　　　住台中縣.
視同上訴人　子○○　　住台中縣.
視同上訴人
兼上列三人共同
訴訟代理人　庚○○　　住台中縣.
視同上訴人　丑○○　　住台中市.
　　　　　　　　　　　　4樓
上列一人
訴訟代理人　戊○○　　住台中市.
視同上訴人　寅○○　　住台中縣.
視同上訴人　卯○○　　住台中縣.
視同上訴人
兼上列一人
訴訟代理人　丙○　　　住台中縣.
被　上訴人　甲○○　　住台中縣.
訴訟代理人　乙○○　　住台中縣.
上列當事人間請求分割共有物事件，上訴人對於民國95年4月18
日臺灣臺中地方法院93年度訴字第2078號第一審判決提起上訴，
本院於96年7月25日言詞辯論終結，判決如下：
    主  文
原判決廢棄。
兩造共有坐落台中縣沙鹿鎮○○○段○路厝小段三五七地號、地
目建、面積一一九七平方公尺及同段六一三地號、地目林、面積
六十六平方公尺及同段六一四之一地號、地目林、面積六一六平
方公尺之土地，其合併分割方法為如附圖己方案即台中縣清水地
政事務所96年5月31日鑑測圖所示，並按該附圖各編號部分，依
序分歸該附表所示之人，單獨取得或按原應有部分比例共同取得
。
第一、二審訴訟費用由兩造按附表持分面積表所載之原應有部分
欄比例負擔。
    事實及理由
壹、程序方面：
一、按最高法院42年台上字第318號判例謂：「共有物之分割，
    於共有人全體有法律上之利害關係，須共有人全體始得為之
    ，故請求分割共有物之訴，屬於民事訴訟法第五十六條第一
    項所稱訴訟標的，對於共同訴訟之各人必須合一確定者，共
    同訴訟人甲對於第二審判決提起上訴，係為有利益於共同訴
    訟人乙之行為，依同條項第一款之規定，其效力及於共同訴
    訟人乙，自應列共同訴訟人乙亦為上訴人」。查本件分割共
    有物訴訟，共有人之一丁○○，對原判決不服，提起上訴，
    自應列共有人癸○○等十人為視同上訴人。
二、視同上訴人壬○○、己○○、寅○○、上訴人丁○○等經合
    法通知，未於言詞辯論到場，核無民事訴訟法第三百八十六
    條所列各款情形，茲依被上訴人之聲請，由其一造辯論而為
    判決。
貳、訴訟要旨：
一、被上訴人主張：兩造共有坐落台中縣沙鹿鎮○○○段○路厝
    小段三五七地號、地目建、面積一一九七平方公尺及同段六
    一三地號、地目林、面積六十六平方公尺及同段六一四之一
    地號、地目林、面積六一六平方公尺等三筆土地（下稱系爭
    土地），其應有部分如附件持分面積表所示。又系爭土地使
    用分區均為第二種住宅，故請求合併分割，茲共有人數眾多
    ，兩造間無法達成協議分割，又系爭土地並無不能分割之情
    事，為此爰依民法第八百二十四條第二項規定，對於上訴人
    等人請求合併分割共有物，並主張按附圖即臺中縣清水地政
    事務所九十六年五月三十一日土地鑑定成果圖所示己分割方
    案合併分割等詞。
二、視同上訴人癸○○、壬○○、辛○、子○○、庚○○、丑○
    ○、卯○○、丙○等八人當庭陳述或具同意書同意採己案合
    併分割方案。又系爭土地南北兩邊已有通路，故系爭土地中
    央地帶不用預留六米通路，直接分割成南北兩邊，以盡土地
    之利用。
三、視同上訴人寅○○雖於第二審未到庭或具狀陳述，惟其原審
    訴訟代理人主張採附圖甲案合併分割案。（查系爭土地共有
    人蔡鍚棋《即寅○○兄弟》於原審亦主張採附圖甲案合併分
    割案，但於第二審改採附圖己案合併分割方案，即將甲案蔡
    鍚棋、寅○○保持共有部分，分割為各別單獨所有之己案）
    。
四、上訴人丁○○、視同上訴人己○○主張採附圖即臺中縣清水
    地政事務所九十五年十一月三十日土地鑑定成果圖所示戊案
    分割方案合併分割等詞。
參、得心證之理由：
一、按各共有人，得隨時請求分割共有物。又共有物之分割方法
    ，不能協議決定者，法院得因任何共有人之聲請，命以原物
    分配於各共有人，民法第八百二十三條第一項及第八百二十
    四條第二、三項分別定有明文。本件被上訴人主張系爭土地
    為兩造所共有，各共有人應有部分如附表持分面積表所載。
    又兩造間就系爭土地並未訂有不分割之特約，亦未因物之使
    用目的而有不能分割之情形，有系爭土地登記謄本及地籍圖
    謄本各在卷可憑，復為上訴人所不爭執，被上訴人此部分之
    主張自堪信為真實。又系爭三筆土地之土地使用分區相同，
    均為「第二種住宅」，而可合併分割，有台中縣沙鹿鎮都市
    計畫土地使用分區證明書、台中縣清水地政事務所以九十三
    年十二月三日清地測字第0930021528號函覆原法院「可辦理
    合併分割」等情在卷（見原審卷一第六二、七八頁）。兩造
    又均同意合併分割（查僅分割方案有異），從而被上訴人基
    於系爭土地共有人之共有物分割請求權，訴請裁判合併分割
    ，依首揭法條規定，即無不合，應予准許。
二、又查被上訴人甲○○及視同上訴人癸○○等八人均主張按附
    表持分面積表比例即按附圖己案合併分割方案（即附圖丙方
    案之修正案），而上訴人丁○○、視同上訴人己○○主張採
    附圖戊案合併分割方案。視同上訴人寅○○於原審主張採附
    圖甲案合併分割案，是本件首應審究者，厥為系爭土地究應
    如何分割，始為適當公平？茲分述如下：
  (一)經查系爭三筆土地呈不規則四邊形，其上主要建物有如台中
    縣清水地政事務所94年3月23日測繪現場圖所示，有三合院
    舊厝乙棟，現使用人分別為共有人癸○○、辛○、丙○、寅
    ○○、卯○○、子○○、庚○○及丁○○、己○○的大媽蔡
    陳佩真；另有共有人丙○興建新建二間二層樓房並使用中；
    另有搭建鐵皮倉庫乙間，由共有人寅○○、卯○○共同使用
    中。又系爭三筆土地南北兩側現設有產業道路，西側緊鄰十
    五米寬之道路，東側則為十點五米計劃道路，此有原法院九
    十四年三月二十三日勘驗筆錄、附圖及上開台中縣清水地政
    事務所繪製之土地現況鑑定圖、暨現場照片等各在卷可稽。
  (二)次查系爭土地四周既有道路可對外通行，如前所述，自勿庸
    再於系爭土地上預留道路。又系爭土地上除共有人丙○興建
    二間新建二層樓房外，其餘三合院舊厝乙棟及搭建有鐵皮倉
    庫，或興建已久或建材為鐵皮，價值不高，分割時自勿庸斟
    酌。又查被上訴人甲○○及視同上訴人癸○○等八人均主張
    按附圖己案合併分割方案（即附圖丙方案之修正案）。又本
    院受命法官當庭勘驗透明現狀圖（見本審卷一第七一頁）編
    號Ｊ二樓建物（即丙○所有建物），其基地部分，跨越分
    割圖丙案編號Ｉ與Ｈ部分，而共有人卯○○與丙○於訴訟中
    達成合意，卯○○就其分得之己案（即丙案修正案）編號H
    部分，於分割後，願出售予丙○，俾解決丙○建物基地問
    題等情在卷（見本審卷一第七六頁）。至視同上訴人寅○○
    於本院並未表示願將分得土地出售丙○，其所主張甲分割方
    案，自不足採。又上訴人丁○○、視同上訴人己○○雖主張
    採附圖戊案合併分割方案，惟查該戊分割方案，非但將系爭
    土地細分多筆，不利各共有人利用，甚且將附圖現場圖所示
    丙○所有編號Ｊ二樓建物其基地部分，分歸丁○○、己○
    ○所有，而將丙○所有建物與其坐落基地分離，顯不利共有
    人丙○，自亦不足採。
  (三)至附圖乙、丙、丁等分割方案，無共有人贊同，自不予斟酌
    。
  (四)綜上，本院審酌系爭土地之性質、使用現狀、經濟效用、共
    有人之意願及最大利益之均衡等情，認為以如附圖己方案即
    台中縣清水地政事務所九十六年五月三十一日鑑定圖所示方
    法為合併分割，並按該圖各編號部分，依序分歸該附表所示
    之人，單獨取得或共同取得，堪稱允當，至其他分割方案，
    ，自不足取，併此明。
肆、綜上所述，系爭土地之分割，以附圖己案所示方法合併分割
    ，最為妥適，原審依原判決附圖丙案所示方法分割，尚有未
    洽，上訴意旨，指摘原判決不當，求予廢棄，為有理由，應
    由本院廢棄改判。
伍、本件事證已臻明確，兩造其餘攻擊或防禦方法及所提證據，
    均與本院心證之形成，不生影響，爰不一一再加以論述，併
    此明
陸、據上論結，本件上訴為有理由，依民事訴訟法第四百五十條
    、第八十條之一、第七十八條、第八十五條第一項但書、第
    四百六十三條、第三百八十五條第一項前段，判決如主文。
中　　華　　民　　國　　96　　年　　8 　　月　　8 　　日
          民事第一庭    審判長法　官  吳 火 川
                              法　官  邱 森 樟
                              法　官  陳 繼 先
以上正本係照原本作成。
如對本判決上訴，須於收受判決送達後20日內向本院提出上訴書
狀，其未表明上訴理由者，應於提出上訴後20日內向本院提出上
訴理由書（須按他造人數附具繕本）。
上訴時應提出委任律師為訴訟代理人之委任狀。具有民事訴訟法
第466條之1第1項但書或第2項之情形為訴訟代理人者，另應附具
律師及格證書及釋明委任人與受任人有該條項所定關係之釋明文
書影本。
                               書記官  陳 三 軫
中　　華　　民　　國　　96　　年　　8 　　月　　8 　　日
                                                      Ｍ
附表：
┌─────────────────────┐
│               持分面積表                 │
├──┬────┬────┬────────┤
│地號│所有權人│  持分  │面積（平方公尺）│
├──┼────┼────┼────────┤
│ 沙 │ 癸○○ │  2/16  │    149.625     │
│ 鹿 ├────┼────┼────────┤
│ 鎮 │ 壬○○ │  2/16  │    149.625     │
│ 北 ├────┼────┼────────┤
│ 勢 │ 辛  ○ │  2/16  │    149.625     │
│ 坑 ├────┼────┼────────┤
│ 段 │ 丙  ○ │  5/60  │     99.75      │
│ 六 ├────┼────┼────────┤
│ 路 │ 子○○ │  1/16  │    74.8125     │
│ 厝 ├────┼────┼────────┤
│ 小 │ 丑○○ │  6/48  │    149.625     │
│ 段 ├────┼────┼────────┤
│ 357│ 丁○○ │  1/24  │     49.875     │
│ 地 ├────┼────┼────────┤
│ 號 │ 己○○ │  1/24  │     49.875     │
│    ├────┼────┼────────┤
│    │ 庚○○ │  1/16  │    74.8125     │
│    ├────┼────┼────────┤
│    │ 甲○○ │  6/48  │    149.625     │
│    ├────┼────┼────────┤
│    │ 寅○○ │  1/24  │     49.875     │
│    ├────┼────┼────────┤
│    │ 卯○○ │  1/24  │     49.875     │
├──┼────┼────┼────────┤
│    │  合計  │        │      1197      │
└──┴────┴────┴────────┘
┌─────────────────────┐
│               持分面積表                 │
├──┬────┬────┬────────┤
│地號│所有權人│  持分  │面積（平方公尺）│
├──┼────┼────┼────────┤
│ 沙 │ 癸○○ │  2/16  │      8.25      │
│ 鹿 ├────┼────┼────────┤
│ 鎮 │ 壬○○ │  2/16  │      8.25      │
│ 北 ├────┼────┼────────┤
│ 勢 │ 辛  ○ │  2/16  │      8.25      │
│ 坑 ├────┼────┼────────┤
│ 段 │ 丙  ○ │  5/60  │      5.5       │
│ 六 ├────┼────┼────────┤
│ 路 │ 子○○ │  1/16  │     4.125      │
│ 厝 ├────┼────┼────────┤
│ 小 │ 丑○○ │  6/48  │      8.25      │
│ 段 ├────┼────┼────────┤
│ 613│ 丁○○ │  1/24  │      2.75      │
│ 地 ├────┼────┼────────┤
│ 號 │ 己○○ │  1/24  │      2.75      │
│    ├────┼────┼────────┤
│    │ 庚○○ │  1/16  │     4.125      │
│    ├────┼────┼────────┤
│    │ 甲○○ │  6/48  │      8.25      │
│    ├────┼────┼────────┤
│    │ 寅○○ │  1/24  │      2.75      │
│    ├────┼────┼────────┤
│    │ 卯○○ │  1/24  │      2.75      │
├──┼────┼────┼────────┤
│    │  合計  │        │       66       │
└──┴────┴────┴────────┘
┌─────────────────────┐
│               持分面積表                 │
├──┬────┬────┬────────┤
│地號│所有權人│  持分  │面積（平方公尺）│
├──┼────┼────┼────────┤
│ 沙 │ 癸○○ │  2/16  │       77       │
│ 鹿 ├────┼────┼────────┤
│ 鎮 │ 壬○○ │  2/16  │       77       │
│ 北 ├────┼────┼────────┤
│ 勢 │ 辛  ○ │  2/16  │       77       │
│ 坑 ├────┼────┼────────┤
│ 段 │ 丙  ○ │  5/60  │     51.333     │
│ 六 ├────┼────┼────────┤
│ 路 │ 子○○ │  1/16  │      38.5      │
│ 厝 ├────┼────┼────────┤
│ 小 │ 丑○○ │  6/48  │       77       │
│ 段 ├────┼────┼────────┤
│ 614│ 丁○○ │  1/24  │     25.667     │
│ -1 ├────┼────┼────────┤
│ 地 │ 己○○ │  1/24  │     25.667     │
│ 號 ├────┼────┼────────┤
│    │ 庚○○ │  1/16  │      38.5      │
│    ├────┼────┼────────┤
│    │ 甲○○ │  6/48  │       77       │
│    ├────┼────┼────────┤
│    │ 寅○○ │  1/24  │     25.667     │
│    ├────┼────┼────────┤
│    │ 卯○○ │  1/24  │     25.666     │
├──┼────┼────┼────────┤
│    │  合計  │        │       616      │
└──┴────┴────┴────────┘
